【裁判字號】    92,訴,602
【裁判日期】    920829
【裁判案由】    重利等
【裁判全文】
臺灣高雄地方法院刑事判決                          九十二年度訴字第六二號
    公  訴  人  臺灣高雄地方法院檢察署檢察官
    被      告  戊○○
    被      告  己○○
    共      同
    選任辯護人  吳春生律師
右列被告等因重利等案件，經檢察官提起公訴（九十一年度偵字第一八八七七號），
本院判決如左：
    主  文
戊○○、己○○均無罪。
    理  由
一、公訴意旨略以：庚○○（另由檢察官移送本院他股併案審理）係設址於高雄市新
    興區○○○路九七之一號「巨登旅行社」之負責人，被告己○○受僱於庚○○擔
    任票務員，負責買賣國內外機票工作，被告戊○○係己○○之姐，三人基於共同
    犯意之聯絡，分別在被告戊○○租住處所（高雄市新興區○○○路九九之二號七
    樓）、巨登旅行社於民國九十一年七月一日前之舊址（即同路九九之二號一樓）
    及上開新址，各以佳賓旅行社（已解散）及巨登旅行社之名義，加入成為信用卡
    特約商店，而取得信用卡刷卡機，並自九十年五月中旬起，陸續在聯合報及自由
    時報上刊登「刷卡換現金」、「信用卡預借現金」之廣告，或發放印有「陳代書
    事務所，信用卡無額度、現金可借您，專辦民間銀行小額信用貸款，汽車、房地
    、支票，急用可先借您，一至三十萬免求人、三分鐘快速放款，服務專線：
    （０七）0000000、0000000」之名片，利用持有信用卡不特定人
    之急迫、輕率或無經驗，以俗稱「真刷卡假消費」之方式，刷卡取得現金，並基
    於意圖為自己不法所有之概括犯意，明知借款人並未實際與佳賓旅行社或巨登旅
    行社從事交易行為，仍於持卡之借款人以電話洽詢後，即指示借款人至高雄市○○○路與忠孝一路口等處所會合，再帶借款人至巨登旅行社之新、舊址或被告戊○○上開租住處所，由借款人以信用卡刷卡簽帳後，先扣除利息後方貸以現金，
    如刷卡新台幣（下同）一萬元，庚○○等三人僅實付九千二百元，藉此取得與原
    本顯不相當之重利，且明知無消費之事實，竟由被告己○○或戊○○製作實際上
    未購買機票之不實事項，登載於其業務上所製作之一式二聯簽帳單上，交付借款
    人簽名，再持借款人已簽名之不實簽帳單，向財團法人聯合信用卡處理中心，轉
    向發卡銀行請領該不實簽帳單上所載之金額，致使發卡銀行誤認有實際消費行為
    而陷於錯誤如數付款，足生損害於信用卡發卡銀行核發款項之正確性，迄九十一
    年八月十三日止，先後貸款予乙○○、丁○○、甲○○及其他不詳姓名顧客多人
    ，藉此獲取重利，反覆為之，恃以為生，並以之為常業。嗣於九十一年八月十三
    日十四時許，適持卡借款人乙○○至被告戊○○上開租住處所擬刷卡借款，為高
    雄市憲兵隊持搜索票分別在巨登旅行社之上開新址及被告戊○○上開租住處所當
    場查獲，並於被告戊○○上開租住處所扣得聯邦商業銀行（下稱聯邦銀行）手刷
    刷卡機一台、聯邦銀行簽（請）款單三十份、聯邦銀行空白簽帳單一盒、聯邦銀
    行信封袋、陳代書事務所借貸名片十一盒、借貸廣告貼紙六張、信用借款宣傳單
    九十七張、佳賓旅行社店章一枚、巨登旅行社開票日期九十一年八月十二日之購
    票確認書（客戶：甲○○）一張、乙○○名義之簽帳單，在巨登旅行社之新址扣
    得帳簿二本、開票記錄一覽表、香港匯豐銀行（下稱匯豐銀行）簽帳單影本一張
    、購票確認書九份、旅行業機票手續費明細表三十七張、匯豐銀行刷卡機一組。
    因認被告戊○○與己○○二人涉有刑法第三百三十九條第一項詐欺取財罪嫌、同
    法第二百十六條、第二百十五條行使業務上登載不實文書罪嫌及同法第三百四十
    五條常業重利罪嫌云云。
二、公訴人認被告二人涉有前揭罪嫌，係以：(1)證人乙○○、丁○○、甲○○於憲兵
    隊調查時之證詞；(2)搜索扣押筆錄二份、搜索報告一份、現場照片五張、證人乙○○、丁○○署名之簽帳單各一紙；(3)被告戊○○與己○○就扣案之購票確認書
    之來源所供相互矛盾；(4)前揭扣案物品等證據資料，為其論斷之依據。訊據被告
    二人均堅決否認有何被訴之犯行，被告戊○○辯稱：伊確實曾於九十一年一月間
    租屋於高雄市新興區○○○路九九之二號七樓，但該樓有三間套房，伊僅承租其
    中一間，並承租至同年六、七月間便搬離。在伊住處查獲的扣案名片、宣傳單，
    是一位叫「小婷」的朋友寄放在伊這裡的，因「小婷」知道伊交友廣闊，常會有
    人到伊住處聊天，所以才將上開名片、宣傳單放在伊這裡供人拿取，伊不會主動
    拿給別人。若有人要買機票，伊會介紹他們向「小婷」買，因為黃牛票比較便宜
    ，不過伊也曾經有二、三次帶過客戶到伊妹妹即被告己○○那邊買機票。伊並不
    認識庚○○，亦未與庚○○或被告己○○有何從事刷卡換現金之行為等語；被告
    己○○則辯稱：伊已經在庚○○所經營的巨登旅行社工作三年，負責賣機票，但
    伊並無從事刷卡換現金的工作，伊有聽過佳賓旅行社，但該旅行社與巨登旅行社
    無關。伊與伊姊即被告戊○○很少聯絡，伊因為扣案的購票確認書上有伊的名字
    「小君」，伊才確定係伊所開立無誤，且因承辦的憲兵人員告知該購票確認書是
    在被告戊○○的住處找到，伊才會說或許是被告戊○○有時候帶客戶向伊購買機
    票所開立的等語。
三、按「犯罪事實應依證據認定之，無證據不得推定其犯罪事實」、「不能證明被告
    犯罪者，應諭知無罪之判決」，刑事訴訟法第一百五十四條、第三百零一條第一
    項分別定有明文。又事實之認定，應憑證據，如未能發現相當證據，或證據不足
    以證明，自不能以推測或擬制之方法，為裁判基礎（最高法院四十年台上字第八
    六號判例參照）；且認定犯罪事實所憑之證據，雖不以直接證據為限，間接證據
    亦包括在內，然而無論直接證據或間接證據，其為訴訟上之證明，須於通常一般
    之人均不致有所懷疑，而得確信其為真實之程度者，始得據為有罪之認定，倘其
    證明尚未達到此一程度，而有合理之懷疑存在而無從使事實審法院得有罪之確信
    時，即應由法院為諭知被告無罪之判決（最高法院七十六年台上字第四九八六號
    判例參照）。
四、經查：
  (一)證人乙○○於憲兵隊調查時證稱：伊曾於九十年五月中旬與一名女子相約刷卡預
    借現金，並約至巨登旅行社見面，二人會面後即至巨登旅行社刷卡，該旅行社櫃
    臺小姐交給伊機票，伊出去後便將該機票交給上開女子，上開女子再付給伊所需
    要之金額（刷卡一萬元，但實拿九千二百元）。另於九十年七月中旬、八月十一
    日及十月中旬，伊則係直接到高雄市○○○路九九之二號七樓刷卡換現金，且無
    另外購買或取得任何商品等語（參見憲兵隊調查卷第十頁、第十一頁），核與該
    證人於偵查及本院審理時所證大致相符（參見偵查卷第三一頁、本院九十二年六
    月二十五日審判筆錄）。是依該證人所證乙節，其於巨登旅行社係刷卡拿取機票
    後，再至旅行社外將該機票交給上開女子以換取現金。故巨登旅行社並未因證人
    乙○○刷卡而直接交付現金給該證人，且若僅係該證人以其所拿取（或購買）之
    機票與上開女子換取現金，至多僅能認係二人私下買賣機票之行為，則雖證人乙○○願以較低價格（便宜八百元）將機票賣給上開女子，亦係在其契約自由權利
    下之合法行為，從而究否存有刷卡預借現金之違法情事，已非無疑。另證人乙○○固明確證稱：其後確有接連三次至高雄市○○○路九九之二號七樓直接刷卡預
    借現金之事實，然本院請該證人當庭指認被告二人是否為上開女子或曾在刷卡預
    借現金時出現之女子，該證人亦明確表示被告二人均非該等女子。則該證人既否
    認被告二人係與其從事刷卡預借現金之女子，縱該證人確於上址為刷卡預借現金
    之交易，亦難認與被告二人有何關連。況被告戊○○雖租屋於高雄市○○○路九
    九之二號七樓，但該層樓有三間套房，被告戊○○僅承租其中一間，此據被告戊○○供明在卷，則證人乙○○固在上址為刷卡預借現金之交易，但是否交易地點
    即係在被告戊○○所租住處，亦容非無疑；且被告戊○○更供稱其係於九十一年
    一月間始承租上開租屋處，而證人乙○○前述之刷卡預借現金之時間均係在九十
    年間，縱該證人真係在被告戊○○所承租之址從事交易，亦難認與被告戊○○有
    何干係，要難以此遽認被告戊○○確為從事刷卡預借現金之人。
  (二)又證人丁○○於憲兵隊調查時證稱：伊於九十一年五月二十八日與一名女子接洽
    刷卡預借現金，雙方約在高雄市○○○路及忠孝一路口，會面後該女子帶伊至巨
    登旅行社，且以購買機票為由，將伊的信用卡拿給櫃臺小姐刷卡，取得十張機票
    。之後再到門外旁小巷子內將機票交給另一位男子，該男子則交付一萬九千零五
    十元（實際刷卡金額九二折）給伊等語（參見憲兵隊調查卷第八頁、第九頁）。
    嗣該證人經本院傳喚，但均未到庭，惟依該證人上開所證乙節，顯然其在巨登旅
    行社雖有刷卡，不過仍有因此取得機票，而其後在旅行社外始將取得之機票交給
    另一名男子，該男子則交付該證人所需金額。準此而論，證人丁○○並未在巨登
    旅行社刷卡直接換取現金，而其雖自上開男子處得到現金，但此係其交付機票所
    致，則其等之交易，至多僅能認為係私下買賣機票之行為，雖證人丁○○願以較
    低價格（九二折）將機票賣給上開男子，亦係在其契約自由權利下之合法行為，
    從而究否屬刷卡預借現金之違法行為，要非無疑。況無論如何，證人丁○○並未
    指證被告二人係與其從事上開交易之人，則益難以該證人之證詞，逕認被告二人
    即係從事刷卡預借現金之人無訛。
  (三)再證人甲○○於憲兵隊調查時證稱：伊於九十一年八月十二日因急需經費，遂以
    「0000000」之電話與一名署名「陳曉東」之男子聯絡，雙方約在巨登旅
    行社見面，會面時係一名女子出現，詢問伊需多少金額後，便持伊的信用卡至巨
    登旅行社表示要購買機票，經櫃臺小姐刷卡完畢並交付機票後，該女子便取得該
    機票，且在旅行社外面將伊所需金額以九二折付給伊等語（參見憲兵隊調查卷第
    十二頁、第十三頁），核與該證人於本院審理時所證大致相符，且該證人於本院
    審理時另證稱：伊到約定地點時，上開女子有告知要先購買機票，再由她將該機
    票買回去，她付現金給伊等語（參見本院九十二年六月二十五日審判筆錄）。是
    依證人甲○○所證乙節，其確實係在巨登旅行社購買機票，之後再將該機票以九
    二折賣給上開女子，則其等所為之行為，容屬私下買賣機票之行為，並無違法可
    言，要難與刷卡直接預借現金之非法行為等同並論。其次，證人甲○○固於憲兵
    隊調查時，於被告戊○○之口卡片上，指認與其接洽從事上述交易之人即係被告
    戊○○。然查，該證人於本院審理時復證稱：「當時憲兵隊有照一張他們埋伏所
    拍攝的照片給我看，我確認該照片上的女子就是帶我過去的女子，憲兵隊的人說
    該相片上的女子就是口卡上的女子，但我覺得不太一樣，可是憲兵說一樣，我才
    這樣講。我現在確認不是在庭的被告二人。如果帶我過去的女子在現場，我認得
    出來，因為她長的矮矮、瘦瘦、黑黑的，與在場被告不符」等語（同上開審判筆
    錄參見），足見該證人於憲兵隊之指認容有瑕疵，且該證人於本院審理時復明確
    否認被告二人係與其從事交易之人，自難逕以該證人於口卡片上之指認，遽認被
    告戊○○或被告二人即係從事刷卡預借現金之人。
  (四)再者，被告己○○於憲兵隊調查時係供稱：扣案之「購票確認書」（九十一年八
    月十二日開立，客戶為證人甲○○）係被告戊○○帶客戶向伊買機票，所以伊開
    購票確認書給她等語（參見憲兵隊調查卷第七頁正面）；而被告戊○○於偵查中
    係供稱：伊的租屋處有被查扣借貸廣告宣傳單、巨登旅行社「購票證明」等，而
    其中購票證明係伊在樓下撿到的等語（參見偵查卷第二一頁正面）。公訴意旨雖
    以為被告二人所供有所矛盾，惟查，本件扣押物除「購票確認書」之外，尚有「
    購票證明」，二者係不同之單據，而於被告戊○○前租屋處即高雄市新興區○○○路九九之二號七樓扣押者，係購票證明，並非購票確認書。購票確認書應係在
    高雄市新興區○○○路九七之一號即巨登旅行社新址所查扣，此有扣押筆錄及扣
    押物品清冊二份在卷可稽。是被告二人係針對不同之扣押物回答其之來源，並無
    矛盾可言，公訴意旨對此容有誤解。其次，被告己○○雖於憲兵隊調查時坦承上
    開購票確認書係被告戊○○帶客戶前來購買機票，再由其所開立云云，然其於本
    院審理時則辯稱：「因為購票確認書上有我的名字小君，所以我確定是我開的沒
    有錯，另因為承辦的憲兵說在我姐姐樓上找到這張購票確認書，我才說或許是我
    姐姐有時候帶客戶向我購買機票所開立的」等語（參見本院九十二年八月十八日
    審判筆錄）。本院核閱憲兵隊調查筆錄，確實係以「該購票確認書係在被告戊○○住處查獲」為前提，質問被告己○○有關該購票確認書之來由，是被告己○○
    若因此錯誤前提，進而回答係由其姊即被告戊○○帶客戶前來購買機票所開立云
    云，亦確屬可能，故其此段供詞能否逕信，已不無疑問。又被告戊○○供稱：伊
    曾經帶客戶到己○○那邊買機票，帶過二、三次，但伊對上開購票確認書之來由
  不清楚等語；另證人即該購票確認書所載之客戶甲○○則於本院審理時證稱：帶
    伊過去購買機票並換取現金之女子，並非被告二人等語，業如前述。益見上開購
    票確認書雖係被告己○○所開立，但此乃係因證人甲○○購買機票，於其業務上
    所應開立，至於究係何人帶該證人前往購買機票，則尚難逕加推認。況且，如同
    本院前所述，即便遽認係被告戊○○帶證人甲○○前往購買機票，之後再買回該
    機票，並給付現金給證人甲○○，然其等所為行為，容屬私下買賣機票之行為，
    並無違法可言，仍難與刷卡直接預借現金之非法行為等同並論。
  (五)被告戊○○固坦承於其前揭租屋處，經憲兵隊扣得「陳代書事務所」名片及「聯
    合代書事務所」宣傳單等情，並有上開名片及宣傳單扣案可稽，然其則以前詞置
    辯，堅決否認有參與刷卡預借現金之情事。經查，本院向中華電信股份有限公司
    函查上開名片上之聯絡電話（○七）0000000、0000000及上開宣
    傳單上之聯絡電話（○七）0000000之租用人及裝機地址為何，嗣經該公
    司臺灣南區電信分公司函覆略稱：電話（○七）0000000、000000
    0、0000000之租用人均係丙○○，前一支電話裝機地址在高雄市○○區
    ○○路七五號六樓之三，後二支電話之裝機地址均在高雄市○○區○○街一五七
    號四樓之二，而前二支電話於九十年間之租用人則係辛○○，後一支電話於九十
    年間之租用人則係陳正隆，其後均於九十一年八月五日始過戶給丙○○等情，有
    該公司九十二年五月九日南行一字第九二Ｃ八二○○二九七號函暨資料表在卷可
    稽。是由此可知，上開名片、宣傳單之聯絡電話租用人均非被告二人，裝機地點
    亦非在被告二人住處，且觀諸該名片、宣傳單上所載，均無提及有關被告二人之
    姓名、工作地點等資料，則上開名片、宣傳單縱認係供從事刷卡預借現金所用，
    亦難認與被告二人有關。又本院傳喚丙○○到庭作證，惟因其遷移不明而未能傳
    喚到庭，另證人辛○○則到庭證稱：伊並未申請上開電話，亦未使用過該電話，
    伊不認識在庭的二位被告等語（參見本院九十二年六月二十五日審判筆錄）。從
    而，上開名片、宣傳單與被告二人究否有所關連，被告二人是否確有參與其事，
    均無從認定。即便被告戊○○所辯何以在其租屋處查獲上開名片及宣傳單乙節，
    與事理尚屬有違，容難採信，但仍難據此即率加認定被告戊○○或被告二人真有
    從事刷卡預借現金之行為。
  (六)此外，本件固另扣得前揭手刷刷卡機、簽款單、帳簿、開票紀錄一覽表等扣押物
    品在案，但均無從資以認定被告二人確有從事刷卡預借現金之行為。又證人庚○○亦到庭證稱：被告己○○係伊經營的巨登旅行社員工，而伊原先不認識被告戊○○，直到本件起訴時才知道被告戊○○係被告己○○之姊。巨登旅行社並未從
    事刷卡換現金之情事，蓋現今之交易大多是傳真刷卡，實際到場購買機票的不多
    ，伊旅行社的員工這麼多，不可能靠刷卡換現金維生，且伊的下屬亦不可能從事
    此種行為，因為每日都會核對機票的進出金額與票號，不可能未賣出機票而只供
    刷卡換取現金。至於某些人士若帶客戶前來購買機票後，再將機票換回，這種事
    情是有的，但不常見，旅行社亦無法干涉等語（參見本院九十二年八月十八日審
    判筆錄），由此益見被告二人究否確有參與刷卡預借現金之事，容有疑問。
  (七)綜上所述，被告二人究否確有從事刷卡預借現金之事實，本院認為仍存有合理之
    懷疑，尚未到達確信其為真實之程度。此外，復查無其他積極證據足資認定被告
    二人確有前揭被訴之犯行，揆諸首揭法律規定與說明，既無足夠證據確信公訴意
    旨之指述為真實，不能證明被告二人犯罪，本院自應為被告二人無罪判決之諭知
    。
據上論結，應依刑事訴訟法第三百零一條第一項，判決如主文。
本案經檢察官李奇哲到庭執行職務。
中      華      民      國    九十二    年      八      月    二十九    日
                              臺灣高雄地方法院刑事第七庭
                                  法  官  陳信旗
右正本證明與原本無異。
如不服本判決，應於判決送達後十日內，向本院提出上訴狀。
                                  書記官  張家榮
中      華      民      國    九十二    年      八      月    二十九    日


司法院資訊處製作；財團法人民間司法改革基金會備份。
